臺灣高等法院民事判決
109年度上易字第881號
上  訴  人  台灣電力股份有限公司台北北區營業處

法定代理人  黃美蓮
訴訟代理人  徐則鈺律師
被 上訴 人  李君龍


被 上訴 人  陳瑞傳

上列當事人間請求侵權行為損害賠償等事件，上訴人對於中華民
國109年5月15日臺灣士林地方法院108年度訴字第1723號第一審
判決提起上訴，本院於109年9月2日言詞辯論終結，判決如下：
    主  文
原判決關於駁回上訴人後開第二、三項之訴部分，及該部分假執
行之宣告，暨訴訟費用之裁判，均廢棄。
被上訴人李君龍應給付上訴人新臺幣壹拾伍萬元，及自民國一百
零九年一月十六日起至清償日止，按週年利率百分之五計算之利
息。
被上訴人陳瑞傳應給付上訴人新臺幣玖佰伍拾肆元。
其餘上訴駁回。
第一、二審訴訟費用，由被上訴人李君龍負擔百分之二十六，由
被上訴人陳瑞傳負擔百分之一，餘由上訴人負擔。
    事實及理由
一、上訴人主張：被上訴人李君龍、陳瑞傳分別為臺北市○○區○○
    ○路0段000號1樓早午餐店（下稱系爭店面）之實際用電人及
    登記用電戶。伊於民國108年8月27日派員檢查系爭店面之電
    表（下稱系爭電表），發現外箱及端子封印鎖二只遭撬開再
    封回，鉛封銅線及同字鉛被偽造，電表內計量齒輪遭更動改
    造，致使系爭電表計量失準，而有違規用電處理規則第3條
    第3款所定違規情形，被上訴人因此受有短付電費之利益，
    致伊受有短收電費新臺幣（下同）57萬7354元，及系爭電表
    毀損之損害954元。為此，爰依民法第179條及第184條第1項
    前段、第2項規定，擇一求為命被上訴人各給付伊57萬7354
    元，並加計自起訴狀繕本送達翌日起算之法定遲延利息；及
    依伊營業規章施行細則第89條第2款規定，被上訴人各給付
    伊954元；如任一人為給付，另一人於該給付範圍內免給付
    義務之判決（原審為上訴人敗訴之判決，上訴人不服提起上
    訴）。並於本院上訴聲明：㈠原判決廢棄。㈡李君龍應給付上
    訴人57萬7354元，及自起訴狀繕本送達翌日起至清償日止，
    按週年利率5﹪計算之利息；另應給付上訴人954元。㈢陳瑞傳
    應給付上訴人57萬7354元，及自起訴狀繕本送達翌日起至清
    償日止，按週年利率5﹪計算之利息；另應給付上訴人954元
    。㈣前2項所命給付，如有任一被上訴人為給付時，其餘被上
    訴人於該給付範圍內，免除給付義務。
二、被上訴人則以：㈠李君龍部分：伊見系爭電表上貼有台電108
    年度用電裝置定期檢驗合格標章，判斷系爭電表正常，方於
    108年4月2日簽約承租系爭店面；伊並未破壞系爭電表，且
    上訴人請求電費金額過高；㈡陳瑞傳部分：伊自84年間受弟
    陳瑞坤之託管理出租系爭店面而成為登記用電戶以來，從未
    在系爭店面設籍居住，僅與店面承租人約定電費由承租人自
    行負擔，伊並無變更系爭電表之動機及誘因，亦未因系爭電
    表毀損而受有利益；伊每月收取房租時，曾至屋外察看系爭
    電表設備外觀完整無缺，系爭電表遭破壞純屬承租人之行為
    ，與伊無關，上訴人請求伊賠償，並無理由；各等語，資為
    抗辯。並答辯聲明：上訴駁回。
三、查，㈠李君龍、陳瑞傳分別為系爭店面之實際用電人及登記
    用電戶；㈡上訴人於108年8月27日派員檢查電表，發現系爭
    電表外箱及端子封印鎖二只被撬開再封回，鉛封銅線及同字
    鉛被偽造，電表內計量齒輪遭更動改造，致使系爭電表計量
    失準，經現場測試系爭電表轉138圈，計量齒輪之指數未升
    高1度等情，有上訴人109年1月20日北北費核證字第1090002
    08號函、用電實地調查書及現場照片在卷可稽（見原審卷第
    30-42頁、本院卷第134頁、原審卷第160頁），並為兩造所
    不爭執（見本院卷第134頁），堪信為真實。
四、本件應審究者為：㈠上訴人依民法第179條及第184條第1項前
    段、第2項規定，請求被上訴人給付電費57萬7354元，有無
    理由？㈡上訴人依其營業規章施行細則第89條第2款規定，請
    求被上訴人賠償系爭電表損害954元，有無理由？茲判斷如
    下：
  ㈠上訴人依民法第179條及第184條第1項前段、第2項規定，請
    求被上訴人給付電費57萬7354元，有無理由？　　　
　⒈按無法律上之原因而受利益，致他人受損害者，應返還其利
    益，民法第179條前段定有明文。次按供電契約雖屬私法契
    約，但為開發及有效管理國家電力資源、調節電力供需，推
    動能源轉型、減少碳排放，並促進電業多元供給、公平競爭
    及合理經營，保障用戶權益，增進社會福祉，以達國家永續
    發展，立法機關特制定電業法以為規範（電業法第1條規定
    參照）。
　⒉本件上訴人於108年8月27日派員檢查電表，發現系爭電表外
    箱及端子封印鎖二只被撬開再封回，鉛封銅線及同字鉛被偽
    造，電表內計量齒輪遭更動改造，致使系爭電表計量失準，
    經現場測試系爭電表轉138圈，計量齒輪之指數未升高1度等
    情，為兩造所不爭執（見兩造不爭執事實）。堪認系爭電表
    確實遭人更改變動，而有計量失準之情形。
　⒊李君龍於108年4月2日起，向陳瑞傳之弟即訴外人陳瑞坤承租
    系爭店面經營早午餐店，有房屋租賃契約在卷可稽（見原審
    卷第146-150頁），足認李君龍為系爭電表之實際使用人。
    觀諸系爭電表於108年4月10日抄表時，計費度數1064度；10
    8年6月11日抄表時，計費度數1558度；108年8月8日抄表時
    ，計費度數1949度；於108年8月27日發現系爭電表遭人更改
    變動而更換電表，再於108年10月8日抄表時，計費度數即暴
    增至3398度，有上訴人提出之用電基本資料在卷可稽（見原
    審卷第264頁）。佐以系爭電表經台灣大電力研究試驗中心
    電度表檢驗報告以全載運轉1度電測試結果，其計量器指示
    器差值為-50﹪（即少計量50﹪，見原審卷第231頁）。足見李
    君龍因系爭電表遭人更改變動，致使計量失準，計費度數產
    生落差，應受有短付電費之利益，並致上訴人受有短收電費
    之損害。是上訴人雖未能提出積極證據證明系爭電表計量失
    準，係由李君龍更改、變動系爭電表所致；然李君龍確實受
    有短付電費之利益，且欠缺正當性，並致上訴人受有短收電
    費之損害，揆諸前揭說明，即屬無法律上之原因受有利益，
    致上訴人受有損害。故上訴人依民法第179條規定，請求李
    君龍返還短付電費之利益，洵屬有據。
　⒋至於陳瑞傳僅為系爭電表之登記用電戶，並非實際用電人，
    為兩造所不爭執（見兩造不爭執事實），則陳瑞傳自非因系
    爭電表計量失準而受有利益之人。故上訴人依民法第179條
    規定，請求陳瑞傳返還短付電費之利益，洵非有理。
　⒌按當事人已證明受有損害而不能證明其數額或證明顯有重大
    困難者，法院應審酌一切情況，依所得心證定其數額，民事
    訴訟法第222條第2項定有明文。本條項係以在原告已證明受
    有損害，而有客觀上不能證明損害之數額，或證明顯有重大
    困難之情事時，如仍強令原告舉證證明損害數額，不免過苛
    ，亦不符訴訟經濟之原則所由設之規定，以兼顧當事人實體
    利益與程序利益之保護。查：
　⑴李君龍因系爭電表計量失準，確實受有短付電費之利益，並
    致上訴人受有短收電費之損害，業如前述。然電能係具有經
    濟效用價值之無體物，無法直接體認其存在，系爭電表一遭
    破壞，何時開始計量失準，實際用電量如何，均無從確知，
    而用電戶之用電量如何，恆隨其需求增減而有不同，並不固
    定，故李君龍因系爭電表損害所受短付電費之利益，實難以
    明確估算金額。　
　⑵本件上訴人既已舉證證明受有損害，惟不能證明損害賠償之
    確實數額，本院依民事訴訟法第222條第2項規定，參酌電業
    法第56條第2項授權訂定之違規用電處理規則第6條第1款規
    定，售電業對於用戶或非用戶因違規用電所致短收電費之追
    償，本得按售電業供電時間之電價計算3個月以上1年以下之
    電費；而自李君龍於108年4月2日承租系爭店面起，至108年
    8月27日查獲違規用電之日止，使用供電時間僅約5個月；佐
    以李君龍經營早午餐店，營業時間僅約6小時，且系爭電表
    用電設備容量應非同時開啟（見本院卷第134頁）等情狀，
    認上訴人參照電業法第50條授權訂定之營業規章第106條再
    授權訂定之營業規章施行細則第73條第1項規定，按每日12
    小時計算，並以臨時用電電價即相關用電電價1.6倍計收，
    請求被上訴人李君龍給付自查獲違規日往前回溯1年之電費5
    7萬7308元，實屬過高，應以15萬元計算，較為合理。
　⒍準此，上訴人依民法第179條規定，請求李君龍給付電費15萬
    元，應屬有據；逾此部分，則非有理。又陳瑞傳並非受有利
    益之人，業如前述，故上訴人依民法第179條規定，請求陳
    瑞傳給付電費，即非有理。另上訴人依民法第184條第1項前
    段、第2項規定，對被上訴人再為同一聲明之請求給付部分
    ，本院已毋庸審究，附此陳明。
  ㈡上訴人依其營業規章施行細則第89條第2款規定，請求被上訴
    人賠償系爭電表損害954元，有無理由？　
　⒈按上訴人營業規章第63條規定：「用戶用電計量所需之電度
    表由本公司備置，但用戶應於供電範圍內無償提供適當場所
    及預置電度表接線箱（電表箱），以供裝設電度表。檢驗送
    電後電度表由本公司負責維護，用戶對所使用之電度表，應
    依使用借貸關係有關規定負善良保管之責」（見原審卷第33
    5頁）；及營業規章施行細則第89條第2款規定：「用戶對本
    公司裝置供其使用之電度表，未依本規章第63條規定負善良
    保管之責，致電度表遺失或損壞者，依下列規定賠償：二、
    遺失或技術上無法修復時，依本公司電度表賠償單價表賠償
    （如附表二）」（見本院卷第53-54頁）。是上訴人既經電
    業法授權，於其營業規章施行細則第89條第2款制定關於電
    表損害賠償之規範，即屬法定損害賠償責任，上訴人本得依
    此規定，對於違規者請求損害賠償。
　⒉本件陳瑞傳為系爭電表之登記用電戶，為兩造所不爭執（見
    兩造不爭執事實），依上訴人營業規章第63條規定，陳瑞傳
    對於系爭電表應負有善良保管責任。是系爭電表既遭人更改
    變動，致使計量失準，且技術上無法修復，陳瑞傳自有未負
    善良保管責任之情事。故上訴人依營業規章施行細則第89條
    第2款規定，請求陳瑞傳賠償系爭電表之損害954元，洵屬有
    據。
　⒊又上訴人依營業規章施行細則第89條第2款規定請求陳瑞傳賠
    償系爭電表之損害954元，既屬有據；則上訴人依營業規章
    施行細則第89條第2款規定，對於李君龍請求賠償系爭電表
    之損害，是否有理，已毋庸審究。
五、綜上所述，上訴人依民法第179條規定，請求李君龍給付15
    萬元，並加計自起訴狀繕本送達翌日即109年1月16日（見原
    審卷第82頁送達證書）起至清償日止之法定遲延利息；及依
    營業規章施行細則第89條第2款規定，請求陳瑞傳給付954元
    ，為有理由，應予准許；逾此部分之請求，則非有據，應予
    駁回。原審就前開應准許部分，為上訴人敗訴之判決，於法
    尚有未合，上訴人就此部分指摘原判決不當，求予廢棄，為
    有理由。爰由本院將原判決此部分予以廢棄，並改判如主文
    第2、3項所示。至於前開不應准許部分，原審為上訴人敗訴
    之判決，理由雖與本院容有不同，但結論並無二致，本院仍
    應予以維持。上訴人就此部分指摘原判決不當，求予廢棄，
    為無理由，應駁回其此部分之上訴。
六、本件事證已臻明確，兩造其餘之攻擊或防禦方法及所用之證
    據，經本院斟酌後，認為均不足以影響本判決之結果，爰不
    逐一論列，附此敘明。
七、據上論結，本件上訴為一部有理由、一部無理由。爰判決如
    主文。　　
中　　華　　民　　國　　109 　年　　9 　　月　　16　　日
  　　　　　　　　民事第九庭  
  　                    審判長法  官  楊絮雲   
                              法  官  張宇葭
                              法  官  郭顏毓
正本係照原本作成。
不得上訴。
中　　華　　民　　國　　109 　年　　9 　　月　　16　　日

    　　　　　　　　　　　　　書記官  馬佳瑩